【裁判字號】    97,台上,5987
【裁判日期】    971127
【裁判案由】    公共危險
【裁判全文】
最高法院刑事判決            九十七年度台上字第五九八七號
上  訴  人  甲○○
上列上訴人因公共危險案件，不服台灣高等法院台南分院中華民
國九十五年三月二日第二審更審判決（九十四年度交上更(一)字第
六七一號，起訴案號：台灣台南地方法院檢察署九十一年度偵字
第一一三號），提起上訴，本院判決如下：
    主  文
原判決撤銷，發回台灣高等法院台南分院。
    理  由
本件原判決認定：上訴人甲○○於民國九十年十一月二十日上午
八時八分許，駕駛ＶＨ－三三一八號小貨車，沿台南縣歸仁鄉○
○○路○段快車道，由南往北行駛，途經中正北路一五六號前時
，應注意汽車行駛時，駕駛人應注意車前狀況及兩車併行間隔，
並隨時採取必要之安全措施，依當時情形，客觀上無不能注意情
事，能注意竟疏未注意，適行人林曾玉心，亦疏未注意在未設有
行人穿越道，亦非禁止穿越路段，穿越道路時，應注意左右無來
車，始可小心迅速穿越，依當時情形，客觀上無不能注意情事，
於道路左右來車頻繁之際，竟貿然由西向東穿越中正北路三段，
而上訴人駕駛該ＶＨ－三三一八號小貨車，雖減速讓林曾玉心先
行，惟仍因對林曾玉心行走速度，判斷錯誤，而持續前進，致其
車前保險桿右側擦撞林曾玉心，使林曾玉心往前跌倒，適郭獻文
駕駛ＵＯＯ－一一０號機車，於上訴人所駕駛小貨車右側慢車道
行駛，見林曾玉心突然衝出，閃避不及，而與林曾玉心發生碰撞
，人車倒地，林曾玉心因而受有頭部外傷，合併顱內出血傷害（
過失傷害部分，未據告訴）。詎上訴人肇事後，竟未下車察看，
反逕行駕車逃逸等情。因而維持第一審論處上訴人駕駛動力交通
工具肇事，致人傷而逃逸罪刑之判決，駁回上訴人在第二審之上
訴，固非無見。
惟查（一）、認定犯罪事實，須依證據，如證據之真實尚欠明瞭
，即不能以擬制推測之方法為判斷之基礎。證人個人之意見或推
測之詞，尤不得作為證據。上訴人否認有肇事逃逸犯行，並以伊
駕車行經歸仁鄉○○○路，有停車讓一位老阿婆通過道路，並未
與老阿婆發生碰撞，亦不知有發生車禍或聽到車禍聲音，無肇事
逃逸之行為等語置辯。原判決則引述證人林蕭金針於警詢時供稱
：「我當時看見婦人林曾玉心，在肇事時地，走路橫越道路時，
有部藍色小貨車，……撞擊婦人林曾玉心後，婦人再撞到ＵＯＯ
－一一０號機車致肇事」、於偵查中證稱：「當天我在那邊作生
意，我看到一位老婦人被車撞，我當時只看到那輛車車牌有個３
，那是一輛藍色的貨車」、於第一審證稱：「（有無看到本件車
禍發生？）我只看到被告的車過去後，阿婆就向後倒了」、於原
審法院更一審證稱：「車禍當時情形，我有看到車牌有一個３字
，那部車過去，阿婆就倒下去，在阿婆倒下之前，及阿婆被撞到
那段時間，只有該貨車經過，並沒有別的車輛」；證人郭獻文於
警詢供證：「我當時駕駛ＵＯＯ－一一０號機車，……直到發生
地時，……當時我騎乘在小貨車右後方，有個婦人從左側，經由
ＶＨ－三三一八號小貨車前方衝出，擦撞到我的左手臂及機車左
手把，然後我人車倒地，身體輕微受傷」、於偵查中證稱：「（
你看到阿婆撞到你時，是走過來撞到你，還是類似被撞到，再噴
過來撞到你？）噴過來撞到我」、於第一審證稱：「（被害人倒
向你機車何方向？）被害人上半身先倒向我，至於是背部或面部
則不清楚，是撞到我左手把與左手臂」、「（被害人過馬路時，
腳步有無加快？）因我人都被（左前方）小貨車擋住，所以沒有
看到被害人」、「（你與阿婆相撞時，約距被告車子多遠？）約
一‧五公尺內」、「（阿婆出現時，有無印象？）只有感覺到有
一個人突然衝出，好像有股力量推她過來，往我這個方向；我看
錄影帶時，阿婆有戴斗笠，但我撞到她時，她未戴斗笠」；證人
即被害人林曾玉心於偵查中證稱：「我被撞到後，人就昏倒」各
等語及卷附奇美醫學中心診斷證明書等證據資料，而認定上訴人
有本件之犯行（原判決理由乙、一之（一））。微論彼等上開證
述，除林蕭金針於警詢及偵查中曾供稱：有部藍色小貨車，撞擊
婦人林曾玉心，以及伊看到一位老婦人被車撞等情外，其餘之陳
述是否有言及上訴人駕駛之藍色小貨車曾撞擊林曾玉心，已有欠
明瞭而待釐清。而林蕭金針於警詢及偵查中之供述與其在第一審
及原審法院前審之供述亦不盡一致，且其另於第一審證稱：「（
有無看到被告車子何處撞到阿婆？）沒看到，因為被告的車開得
很快。」、「（阿婆如果向後倒，為何沒有被被告的車子撞到？
）阿婆有戴斗笠，可能是被告之車子之照後鏡擦撞到阿婆的斗笠
，阿婆才摔倒。」、「（到底有無看到照後鏡與斗笠接觸？）沒
看到，被被告之車子擋住視線。」、「（既然沒看到，為何要說
後照鏡與斗笠有接觸？）因為那是我推測的。」（第一審卷第一
一七、一一八頁）；於原審法院上訴審證稱：「（妳當時有沒有
看到另一部機車撞到被害人？）有的，那不是機車撞到被害人，
而是被害人倒下的時候去擦撞到機車。」、「（被告的貨車是何
部位擦撞到被害人？）我不能確定，可能是被告的小貨車的照後
鏡擦撞到被害人，因為貨車的照後鏡不是很高，被害人有點駝背
。」、「（你在原審時作證為何說沒有看到車子擦撞到人？）我
說這句話的意思，仍然與原審說的本意一樣，我的意思是說被告
的貨車經過之後，被害人就倒下了。」、「（你在警詢作證時說
妳有看到被告的小貨車撞到被害人，意思是否也是說小貨車經過
之後被害人就倒下？）是的。」、「（妳是否看到被害人的斗笠
擦撞到被告小貨車的照後鏡？）我在這邊無法看到，我要強調的
是說，被告的貨車經過之後，被害人就倒下了。」等語（原審法
院上訴審卷第五十二、五十三頁）。如果無誤，林蕭金針是否有
見到上訴人之自用小貨車有擦撞被害人，其所謂「有部藍色小貨
車，撞擊婦人林曾玉心，伊看到一位老婦人被車撞」等語，是否
為個人推測之詞，亦非全無疑義而待究明。又被害人林曾玉心在
偵查中證稱：「（當時是貨車撞到你，還是機車撞到你？）不知
道，沒印象，我被人撞到後人就昏倒。」、「（肇事車輛撞到何
處？）不知道，當時身上無傷，主要傷在頭部。」等語（偵查卷
第十八頁），而卷附奇美醫學中心所出具之診斷證明書對被害人
之傷勢亦僅記載「頭部外傷合併顱內出血」（警卷第八頁）。苟
被害人前後確遭兩次撞擊應有印象，乃被害人竟稱完全無印象，
且如先遭上訴人之自用小貨車撞擊，身上理應有其他傷痕存在，
而竟無其他傷痕。參酌郭獻文上開供述，案發當時，究竟是被害
人為迅速穿越道路而加快腳步，一時未能發現上訴人之自用小貨
車右側尚有一輛機車，以致於快速衝出時撞上郭獻文所騎之機車
；抑或是穿越道路時先被上訴人之自用小貨車撞擊後，再往前衝
而碰撞上郭獻文所騎之機車，亦滋生疑義。原判決就此未詳予調
查釐清，剖析明白，據憑為上開認定，自有可議。（二）、判決
不載理由者當然為違背法令，所謂判決不載理由，係指依法應記
載於判決理由內之事項不予記載，或記載不完備者而言，此為刑
事訴訟法第三百七十九條第十四款上段之當然解釋。而有罪之判
決書，對於被告有利之證據不採納者，應說明其理由，復為刑事
訴訟法第三百十條第二款所明定，故有罪判決書對於被告有利之
證據，如不加以採納，必須說明其不予採納之理由，否則即難謂
非判決不備理由之違法。原判決以本件車禍翌日，台南縣警察局
歸仁分局媽廟派出所製作筆錄時所拍攝車輛照片，上訴人小貨車
前方保險桿右側，有相較於同處沾有灰塵而特別乾淨痕跡，作為
認定上訴人駕駛之自用小貨車有撞擊被害人之依據（原判決理由
乙之三）。然查第一審法院曾將本件車禍肇事責任，送台灣省車
輛行車事故覆議鑑定委員會鑑定結果記載：「……警卷所附照片
所指小貨車右前保險桿之痕跡，應非與行人碰撞所產生等資料研
議，行人林曾玉心於穿越道路途中，究係有無先被柯（信義之自
用）小貨車擦撞無法判斷，但被郭機車碰撞應可確定。」等語（
第一審卷第七十六頁）。原判決對此有利於上訴人之證據，何以
不加以採納，未說明其理由，亦嫌判決理由不備。上訴意旨指摘
原判決不當，尚非全無理由。按第三審法院應以第二審判決所確
認之事實為判決基礎，刑事訴訟法第三百九十四條第一項前段定
有明文。原判決上述之違背法令，影響於事實之確定，本院無可
據以為裁判，仍應將原判決撤銷，發回原審法院更為審判。
據上論結，應依刑事訴訟法第三百九十七條、第四百零一條，判
決如主文。
中    華    民    國  九十七  年   十一   月  二十七  日
                      最高法院刑事第一庭
                          審判長法官  董  明  霈
                                法官  林  茂  雄
                                法官  張  祺  祥
                                法官  蕭  仰  歸
                                法官  林  立  華
      本件正本證明與原本無異
                                      書  記  官
中    華    民    國  九十七  年   十二   月    一    日
                                                Ａ


司法院資訊處製作；財團法人民間司法改革基金會備份。
